【裁判字號】    92,訴,409
【裁判日期】    921120
【裁判案由】    重利等
【裁判全文】
臺灣屏東地方法院刑事判決                          九十二年度訴字第四○九號
    公  訴  人  臺灣屏東地方法院檢察署檢察官
    被      告  戊○○
    被      告  丙○○
    共      同
    選任辯護人  顏萬文
右列被告等因重利等案件，經檢察官提起公訴（九十一年度偵字第五○九二號），經
裁定改依簡式審判程序審理，本院判決如左：
     主  文
戊○○、丙○○共同以乘他人急迫貸以金錢，而取得與原本顯不相當之重利為常業，
處有期徒刑陸月，如易科罰金，以佰元折算壹日。扣案之空白商業本票及載有放貸
對象及金額之記事各壹本均沒收。又共同以加害生命、身體之事，恐嚇他人，致生危
害於安全，處有期徒刑月，如易科罰金，以佰元折算壹日。扣案之大字報壹張沒
收。應執行有期徒刑捌月，如易科罰金，以佰元折算壹日。扣案之空白商業本票及
載有放貸對象及金額之記事本各壹本及大字報壹張均沒收。
     事  實
一、戊○○、丙○○與邱姓成年男子，基於常業重利之犯意聯絡，自民國九十年十一
    月間起，由邱姓男子在民眾日報、自由時報等報紙刊登借貸廣告，並以0000
    000000號行動電話為聯絡工具，從事地下錢莊之放貸業務，招攬不特定急
    需借錢週轉之人前來借款，而戊○○、丙○○則受僱於邱姓男子，負責對外放款
    、收取利息及本金等工作，其借款方式除須提供本人之身分證供核對身分及質押
    外，並需簽立本票供為擔保，利息以十天為一期，每貸予新台幣一萬元，則收取
    月息六十分至七十五分不等之高利，而以此方式取得與原本顯不相當且逾一般民
    間借貸之週年利率百分之七百二十至九百不等之重利，先後(一)於九十年十二月二
    十五日十五時許，在屏東市○○路聯信銀行前，要求乙○○簽發六萬元本票一張
    及交付其身分證為質押，將三萬元借予乙○○，並預扣利息六千元，實拿二萬四
    千元，每一萬元，每月收六千元利息，先後向乙○○收取三次共計一萬八千元利
    息。(二)復於同年十二月二十八日在屏東市屏東中學前，要求甲○○簽立六萬本票
  一張及交付其身分證為擔保，將三萬元借予甲○○，每一萬元，每月則收七千五
    百元利息，前後二次共向甲○○收取一萬七千七百五十元利息（已清償三萬元本
    金）。(三)又於九十一年一月三十日中午十二時許，在屏東縣高樹鄉○○村○○道
    路上，由丁○○簽發五萬本票一張及提供其身分證為質押，將五萬元借予丁○○
    ，並預扣利息一萬元，實拿四萬元，每一萬元，每月收取六千元利息（除所預扣
    利息外，未再收取利息，但丁○○已於九十一年二月九日償還本金三萬元），並
    均以之為常業。嗣因借款人乙○○不堪重利盤剝，未按期繳息，戊○○、丙○○
    及邱姓男子為使乙○○依約履行，竟共同基於加害乙○○之生命、身體之事，於
    九十二年二月八日某時，由戊○○及丙○○前往乙○○位在屏東縣長治鄉香揚巷
    三十三號三樓之三之住處門口，張貼記載「乙○○再不連絡，後果自行負責，切
    記！」等恐嚇字眼之大字報，致乙○○心生畏佈，致生危害於安全，不敢返回該
    處。嗣於九十一年二月二十日十三時三十分許，戊○○、丙○○及不知情陳美櫻
    （業經檢察官不起訴處分）前往屏東縣九如鄉九如國小前，再度欲向乙○○收取
    利息之際為警所查獲，並扣得渠等向不詳被害人所收取之二十二萬四千六百元之
    借款、供放款所用之空白商業本票一本（起訴書誤載為二本）及載有放貸對象及
    金額之記事本一本、甲○○、丁○○所簽發分別面額為六萬元、五萬元之本票各
    一張及乙○○所提出上述恐嚇之大字報一張。
二、案經屏東縣警察局里港分局報告臺灣屏東地方法院檢察署檢察官偵查起訴。
     理  由
一、右揭事實，業據被告戊○○、丙○○於警訊、偵查及本院審理時坦承不諱，核與
    證人陳美櫻、被害人乙○○、甲○○及丁○○分別於警訊及偵查中所證述及指述
    情節相符，並有空白商業本票一本、載有放貸對象及金額之記事本一本、甲○○
    、丁○○所簽發分別面額為六萬元、五萬元之本票各一張及乙○○所提出上述恐
    嚇之大字報一張附卷可佐，被告二人自白與事實相符，本案事證明確，犯行洵堪
    認定。
二、按刑法上所謂常業犯，指反覆以同種類行為為目的之社會活動之職業性犯罪而言
    ，至於犯罪所得之多寡，是否恃此犯罪為唯一之謀生職業，則非所問，縱令兼有
    其他職業，仍無礙於該常業犯罪之成立（最高法院八十五年度台上字第五一Ｏ號
    判例參照）。被告戊○○、丙○○與邱姓男子共同以如事實所載之方式貸與乙○○等人金錢週轉，收取週年利率百分之七百二十至九百不等之利息，而取得與原
    本不相當之重利，被告戊○○、丙○○分別居住於臺中縣及南投縣地區，受僱於
    邱姓男子至屏東地區負責放款、取收利息及本金等工作，足見渠等確有恃犯重利
    罪取得高利維生之意思殆可認定，為常業犯。是核被告二人所為，係犯刑法第三
    百四十五條之常業重利罪、第三百零五條之恐嚇危害安全罪。被告二人與邱姓男
    子間，就常業重利、恐嚇危害安全罪間，有犯意聯絡及行為分擔，均應論以共同
    正犯。渠等所犯上開二罪，因犯意各別，行為互殊，犯罪構成要件亦不相同，應
    予分論併罰。審酌被告二人不思循正當工作賺取所得，竟於受雇於地下錢莊代為
    催討帳款為生，影響金融秩序之健全發展，並以恐嚇之激烈手段催討帳款，造成
    被害人生命、身體及財產之危害，暨其重利行為可能導致借款人因受債務壓迫鋌
    而走險，對社會治安造成危害，本不宜寬貸，惟念渠等雖對被害人乙○○收取一
    萬八千元之利息，但尚不及於被告二人所借予乙○○之本金，對被害人丁○○雖
    預扣一萬元利息及丁○○已償還本金三萬元，但等於渠等所出借之金額，及曾向
    被害人甲○○收取一萬七千七百五十元利息，但被告等人業返還該筆利息予甲○○一節，亦有收據一紙附卷可佐，可證對被害人並未造成重大損害，坦承犯行態
    度良好等一切情狀，分別量處如主文所示之刑，並定其等應執行之刑，及諭知易
    罰金之折算標準，以資懲儆。又扣案之空白商業本票一本、載有放貸對象及金額
    之記事本一本及上述大字報一張，係分別為邱姓男子及被告戊○○所有，且供被
    告二人犯上開二罪所用之物，業據被告等人供承在卷，應依刑法第三十八條第一
    項第二款規定併予宣告沒收。
三、至於扣案之二十二萬四千六百元，雖被告等人自白係向三位不詳姓名人士所收回
    之款項，然此部分僅有被告等人之自白，並無證據證明該筆款項係犯罪所得或供
    犯罪所用之物，又非違禁物，公訴人聲請依法宣告沒收，容有誤會，本院無從宣
    告沒收，併此敘明。又扣案被害人甲○○、丁○○所簽發面額分別為六萬元、五
    萬元之本票各一張，係甲○○及丁○○借款時所提出供擔保債務之用，於借款人
    清償債務後，仍需返還借款人，亦非被告二人所有，自均不得宣告沒收，附此敘
    明。
據上論斷，應依刑事訴訟法第二百七十三條之一第一項、第二百九十九條第一項前段
，刑法第二十八條、第三百四十五條、第三百零五條、第四十一條第一項前段、第二
項、第五十一條第五款、第三十八條第一項第二款，罰金罰鍰提高標準條例第一條前
段，第二條，判決如主文。
中      華      民      國    九十二    年     十一     月     二十     日
                                臺灣屏東地方法院刑事第五庭
                                    法  官  楊萬益
右正本證明與原本無異。
如不服本判決應於收受本判決送達後十日內向本院提出上訴書狀，其未敘述上訴理由
者，並得於提起上訴後十日內向本院補提理由書狀（均須按他造當事人之人數附繕本
 ）「切勿逕送上級法院」
                                    書記官  呂坤宗
中    華    民    國     九十二      年      十一      月     二十六    日
附錄本案論罪科刑法條：
刑法第三百零五條
以加害生命、身體、自由、名譽、財產之事恐嚇他人，致生危害於安全者，處二年以
下有期徒刑、拘役或三百元以下罰金。
刑法第三百四十五條
以犯前條之罪為常業者，處五年以下有期徒刑，得併科三千元以下罰金。


司法院資訊處製作；財團法人民間司法改革基金會備份。
